【裁判字號】    94,訴,1578
【裁判日期】    950809
【裁判案由】    新型專利舉發
【裁判全文】
臺北高等行政法院判決
                                  94年度訴字第01578號
                              .
原      告  甲○○
訴訟代理人  戊○○
被      告  經濟部智慧財產局
代  表  人  蔡練生（局長）
訴訟代理人  己○○
參  加  人  乙○○
上列當事人間因新型專利舉發事件，原告不服經濟部中華民國94
年4 月4 日經訴字第09406125060 號訴願決定，提起行政訴訟，
本院判決如下：
    主  文
訴願決定及原處分均撤銷。
訴訟費用由被告負擔。
    事  實
一、事實概要：原告於民國（下同）88年2 月10日以「連接裝置
    」向被告申請新型專利，經被告編為第00000000號審查，准
    予專利，並於公告期滿後，發給新型第165577號專利證書。
    嗣參加人以該專利有違核准時專利法第98條第1 項第1 款及
    第2 項規定，不符新型專利要件，對之提起舉發，案經被告
    審查，於93年8 月19日以（93）智專三（二）04024 字第
    09320773280 號專利舉發審定書為「舉發成立，應撤銷專利
    權」之處分。原告不服，提起訴願，遭決定駁回，遂提起行
    政訴訟。本院因認本件撤銷訴訟之結果，參加人之權利或法
    律上利益將受損害，爰依職權裁定命獨立參加被告之訴訟。
二、兩造聲明：
    (一)原告聲明：
      1.訴願決定及原處分均撤銷。
      2.訴訟費用由被告負擔。
    (二)被告聲明：
      1.原告之訴駁回。
      2.訴訟費用由原告負擔。
三、兩造之爭點：
    參加人所提舉發證據是否足以證明系爭專利有違核准時專利
    法第98條第2 項進步性之規定？
    (一)原告主張：
      1.系爭專利案被告及訴願審議委員對本案不當之審查中，
        其違誤爭議點在於：(1)引證樣品真實性及是否具證據力
        有效性？(2)引證統一發票內容物、時間性及真實性是否
        具證據力？
        (1)舉發人（即參加人）舉發當時主要係提供證據包含：
          舉發當時頃於坊間購買之日光燈樣品乙枚。
          開立日期87年07月23日買受人為「河明企業股份有
            限公司」，品名為「燈座F216、燈座F217」統一發
            票第一聯存根聯。
        (2)舉發人（即參加人）當時主張理由稱：「系爭專利之
          主要特徵已為前揭證據所公開使用，所達成之目的及
          功效亦相同，系爭專利不具新穎性及進步性，有違當
          時專利法第97 條 暨98條第1 項前段規定云云。」；
          但被告竟審查認為：「查附件2 日光燈上燈管連接裝
          置之蓋體標示型號『F216』（實際上並包含有『
          F217』出售品名），與附件4統一發票之品名『燈座
          F216』相同‧‧‧，因此由附件3、4可知燈座F216
          之型號系爭專利申請日前已有公開銷售之事實。」
        (3)又被告舉發審定書中相矛盾處有：「‧‧‧與系爭專
          利比較，系爭專利之本體30前部一對開設有通口31
          與夾口33之凹槽32，蓋板40對應本體30設一凹口41，
          與附件2 、3 、4 之中空座體a 前部a2左右開設有一
          貫穿雙孔a5，且在中空座體前部a2內形成有二定位框
          格a6構造並不相同，該等附件2 不足證明系爭專利不
          具新穎性，惟系爭專利之本體30、蓋板40、導電片50
          、大小彈簧18、19、底板17、護蓋60等構造及組裝之
          技術手段為熟習該項技術者依附件2 、3 、4 之中空
          座體a 、蓋體g 、金屬片e 、大、小彈簧b 、c 、擋
          板d 、罩蓋f 等所能輕易完成者，系爭專利本體30、
          蓋板40 形 狀之變化，並無功效之增進，故附件2 、
          3 足證系爭專利不具進步性。‧‧‧」。
      2.上述參加人於舉發當時頃於坊間購買得之日光燈樣品，
        其日光燈上燈管連接裝置之蓋體雖有標示型號「F216」
        （實際上並包含有「F217」出售品名），其除了燈管連
        接裝置之導電片與系爭專利之導電片50結構不同外，根
        本無從證明該日光燈中該燈管連接裝置確實之公開（銷
        售）日期早於系爭專利案之申請日期。
      3.再言，上述舉發人提供之開立日期87年7 月23日買受人
        為「河明企業股份有限公司」，品名為「燈座F216」（
        實際上並包含有「F217」出售品名）統一發票第一聯存
        根聯，其僅能證明曾有該筆交易，但發票中未有任何圖
        示或附件，無從單由該統一發票證明其品名為「燈座
        F216」及「F217」之內容或結構為何。
      4.被告竟將參加人引用於舉發前才於巿面上購買由「中國
        電器股份有限公司」產製之「日光燈」產品乙枚，與檢
        附買受人「河明企業股份有限公司」未加蓋發票章之
        QD00000000號統一發票乙枚，認定為同一產品及且同一
        公開銷售日期，其明顯為張冠李戴之謬誤。
      5.原告前於91年8 月29日曾發予「中國電器股份有限公司
        」第12529 號存證信函，由該信函內容得知，即該參加
        人引證之「樣品日光燈證物」，實際上乃為原告認定為
        侵害其專利權之疑似仿冒品，據以推論，以該疑似仿冒
        樣品認定其中燈座內「導電片」之公開使用日期早於被
        舉發案申請日期，乃為嚴重錯誤論述。
      6.由上述統一發票內容得知，其至少存有如下不實及錯誤
        或衝突：
        (1)該發票為僅標示買受人（河明企業），日期為87年10
          月25日，其內容物及真偽性實難認定，雖然一般銷售
          者於存根聯中未必會加蓋發票章，但其亦可能為開立
          剩餘之空白發票（剩餘發票無須繳回）填寫而成。
        (2)該由「三德公司」開立之「統一發票」，依被告發行
          之「專利審查基準」得知，其對「公開」之定義：「
          係指在不特定人得以觀察之狀況下使用，如陳列、販
          賣、展覽等，或指由於公開使用致創作之造形及技術
          內容為公知狀態，或處於不特定人得已使用該創作之
          狀態者而言。」，故該引證之「統一發票」應被認定
          為「私文書」，即侷限於銷售人及買受人得為知悉其
          內容之單據，故不屬於不特定大眾得以任意觀察者之
          文書，亦不屬於如同報章、公報等公開發行之固定內
          容物，而空白發票又無須繳回國稅機關，因此其統一
          發票可能為「事後製作」，且其內容亦可能遭『填加
          』或『加工』，故以該無可考證之統一發票試圖作為
          同一內容物之佐證，實不符證據力原則，其不具證據
          能力甚明。
        (3)該統一發票內品名雖載為「燈座F216」，但並無附加
          圖示或圖樣以供參考，何能證明其內容即為與不同公
          司（中國電器）出品日光燈上具相同燈座之內容物。
        (4)縱使該統一發票上有「燈座F216」品名，但亦無法證
          明其內容即為與被舉發案相同之內容物，因一般公司
          之特定產品（如燈座等），其產品內容可能已經多次
          修改（即第一代、第二代、第三代等不同內容，或外
          殼雖未改變而導電方式、導電片形狀早已作了大幅變
          更），但通常為使買方不致混淆及便於訂貨或採購，
          其品名及代號可能一直沿用原名稱及代號，因此，其
          無法證明「燈座F216」、「燈座F-217 」內容，尤其
          是其內之（導電片）與被舉發案之（導電片）形狀或
          外觀內容相等。
        (5)再言統一發票銷售人（三德公司）出產之產品「燈座
          F216」與「中國電器公司」出產銷售之日光燈樣品中
          燈座之代號「F-216 」，兩者係屬不同公司法人，縱
          使其代號接近，亦無法證明該燈座內容之「導電片」
          形狀或外觀內容相同或製造日期相同。
      7.若依被告之邏輯，該發票上載明之「燈座F216」、「燈
        座F-217」內容是否也一樣（因皆無其實際內容、圖式
        、結構、材質等可考），若為一樣那又何必分列為二個
        「燈座F216」＆「燈座F-217」產品，據此證明將「三
        德公司」公司開立給「河明公司」發票內登記「燈座
        F216」品名之內容與「中國電器公司」不知何時出產銷
        售之日光燈樣品中燈座之代號「F-216」錯為連結，乃
        與常理不合，因此該發票應屬缺乏證據力。
      8.再言，被告舉發審定書中相矛盾所指：「系爭專利之本
        體30前部一對開設有通口31與夾口33之凹槽32，蓋板40
        對應本體30設一凹口41，與附件2 、3 、4 之中空座體
        a 前部a2左右開設有一貫穿雙孔a5，且在中空座體前部
        a2內形成有二定位框格a6構造並不相同，該等附件2 、
        不足證明系爭專利不具新穎性；惟系爭專利之本體30、
        蓋板40、導電片50、大小彈簧18、19、底板17、護蓋60
        等構造及組裝之技術手段為熟習該項技術者依附件2 、
        3 、4 之中空座體a 、蓋體g 、金屬片e 、大、小彈簧
        b 、c 、擋板d 、罩蓋f 等所能輕易完成者，系爭專利
        本體30、蓋板40形狀之變化，並無功效之增進，故附件
        2 、3 足證系爭專利不具進步性。‧‧‧」其為明顯違
        誤，因該審查一方面認為：該等附件不足證明系爭專利
        不具新穎性，另一方面又稱：系爭專利如上燈座基本結
        構形狀之變化，並無功效之增進，故該等附件足證系爭
        專利不具進步性。請容原告解釋如下，即被告所指無功
        效之增進部份，實際上其所指之：「系爭專利之本體30
        、蓋板40、導電片50、大小彈簧18、19、底板17、護蓋
        60等構造及組裝」乃為一般燈座之基本必備結構，其非
        專利申請核心技術，而系爭專利之重要部份應為原審定
        所稱：系爭專利之本體30前部一對開設有通口31與夾口
        33之凹槽32，蓋板40對應本體30設一凹口41，與附件2
        、3 、4 之中空座體a 前部a2左右開設有一貫穿雙孔a5
        ，且在中空座體前部a2內形成有二定位框格a6構造並不
        相同，該等附件不足證明系爭專利不具新穎性，方為正
        確。
      9.另原審定書中所述：「‧‧‧另系爭專利第2 項所述之
        本體30之通口31壁體係為導入之斜面，僅為形狀之變更
        設計，仍為熟習該項技術者所能輕易完成者。第3 項所
        述之導電片之抵掣板為「V 」狀，亦僅為附件2 、3 夾
        線單片e6末端板面之中央形成有縱凸弧線之簡單轉用，
        並無功效之增進，亦不具進步性。」原審定所論，實教
        人無法苟同，因申請專利之初，該專利第2項所述之本
        體30之通口31壁體係為導入之斜面，及第3項所述之導
        電片之抵掣板為「V」狀被審核為：「應予專利」，同
        樣內容值此時郤變為「為熟習該項技術者所能輕易完成
        者‧‧‧簡單轉用，並無功效之增進」，實際上該專利
        第2項所述之本體30之通口31壁體係為導入之斜面，乃
        具有「定位導入」電源線功效，且第3項所述之導電片
        之抵掣板為「V」狀，其可供輔助導入電源線銅蕊插入
        ，據此證明，該舉發審定內容所言之違誤甚為明顯。
      10.專利立法精神在於鼓勵研發、提升效能及增強企業或國
        家競爭力，被舉發案係原告多年實務累積之研發成效，
        其研發設計產品獲頒有多項專利，其內容常為諸多業者
        仿效對象，其乃真實透過習用產品缺失而精心設計所得
        無訛，其已完全符合新型專利取得要件，故原初審委員
        核定本案准予專利之審定並無不當。
      11.綜上所述，原舉發審定殊有違誤，敬請判決如訴之聲明
        。
    (二)被告主張：
      1.起訴理由稱舉發附件2 之日光燈實物樣品上之東亞螢光
        燈安定器之製造日期雖為87年2 月12日，然不能推定日
        光燈之連接裝置之裝設日期為87年2 月12日，其可能為
        舉發系爭專利而另行裝設，另附件3 之照片亦可能為事
        後裝設所拍攝，附件4 於發票內部無法得知出賣人為何
        ，並無直接證明發票所提之燈座F216與附件3 之燈座為
        相同之產品，舉發證據疑點眾多，故不能證明附件2 、
        3 、4 之連接裝置在系爭專利申請日已公開云云。惟查
        附件4 統一發票為存根聯，於存根聯內未蓋營業人統一
        發票專用章，洵屬常態事實，且業經出賣人及買受人雙
        方出具證明書，證明該筆交易之存在。另附件2日光燈
        座上燈管連接裝置之蓋體標示型號「F216」，與附件4
        統一發票之品名「燈座F216」相同，因此由附件2 、4
        可知型號F216之燈座在系爭專利申請日前已有公開銷售
        之事實。又系爭專利之標的為連接裝置，即日光燈之燈
        座，該燈座之構造已為舉發證據所揭露，起訴理由質疑
        舉發證據可能為了專利舉發而另行裝設、拍攝，惟並未
        說明燈座F216之構造在系爭專利之申請日前後為不相同
        之構造，若燈座F216構造未有變更，在市面上一直是相
        同構造銷售，只要在系爭專利申請前有證據證明已公開
        使用，系爭專利自不具專利要件，而附件4之發票日期
        在系爭專利申請日之前，參酌附件2 、3 之燈座F216構
        造自可證明系爭專利不具進步性。
      2.起訴理由又稱系爭專利之本體30、蓋板40與導電片50等
        結構，在系爭專利之說明書之先前技術亦有本體10、蓋
        板13與導電片20等結構，然系爭專利整體組合後具有增
        進功效之進步性，並非熟悉該項技藝者輕易思及云云。
        惟在本件專利舉發審定理由並非認為系爭專利之本體30
        、蓋板40與導電片50等結構，相較於系爭專利說明書之
        先前技術不具進步性，而係與舉發證據相比較，即系爭
        專利之本體30、蓋板40、導電片50、大小彈簧18、19、
        底板17、護蓋60等構造及組裝之技術手段，與附件2 、
        3 之中空座體a 、蓋體g 、金屬片e 、大、小彈簧b 、
        c 、擋板d 、罩蓋f 等相類同，雖系爭專利本體30、蓋
        板40與附件2 、3 稍有不同，然系爭專利本體30、蓋板
        40形狀之變化，相較於附件2 、3 並無功效之增進，對
        於熟習該項技術者能輕易置換完成者，故系爭專利不具
        進步性。
      3.綜上所述，被告原處分並無違法，敬請駁回原告之訴。
    (三)參加人經受合法通知未曾到場，亦未提出書狀作何陳述。
    理  由
一、本件系爭第00000000號「連接裝置」新型專利舉發案，參加
    人所提舉發證據計有：舉發附件2 為日光燈管座之實物樣品
    （下稱引證1）； 附件3 為引證1 燈管座揭示之連接器所拍
    攝之照片10張（下稱引證2）； 附件4 為開立日期87年7 月
    23日之三聯式統一發票之第一聯存根聯正本（下稱引證3）
    ，其上載有買受人為「河明企業股份有限公司」（下稱河明
    公司），品名載有「座F216」。經被告審查，認引證1 之
    日光燈座上燈管「連接裝置」之蓋體標示型號「F216」，與
    引證3 統一發票之品名「燈座F216」相同，因此由引證1 及
    3 可知型號「F216」之燈座在系爭專利申請日88年2 月10日
    前已有公開銷售之事實；又引證1 及2 之實物樣品及照片所
    揭示「連接器」之構造與系爭專利之構造特徵相較，雖有些
    微差異，惟此為熟習該項技術者依引證1 及2 之構造所能輕
    易完成者，系爭專利並無功效之增進，故引證1 及2 足證系
    爭專利不具進步性，系爭專利違反核准時專利法第98條第2
    項規定，乃為「舉發成立，應撤銷專利權」之處分。原告不
    服，提起訴願，參加人則補提河明公司與三德工業股份有限
    公司（下稱三德公司）出具之證明書（下簡稱補證1 及2）
    暨三德公司開立之87年7 、8 月份統一發票封面影本（下簡
    稱補證3）， 並指稱補證1 及2 證明書係可補強引證3 統一
    發票之證據，並佐以補證3 之統一發票封面影本，可證明引
    證3 統一發票之真實性，引證3 統一發票存根聯雖未蓋營業
    人之統一發票專用章，但仍能證明出賣人為三德公司，買受
    人為河明公司，其所購買物品為燈座F216及F217，以及證明
    確實有該筆交易存在等語。經訴願決定機關經濟部審議，認
    參加人所提舉發引證1 、2 、3 及參加訴願補證1 、2 、3
    相互佐證，足以證明系爭專利不具進步性，原處分並無違誤
    ，乃為訴願駁回之決定，固非無見。
二、惟查，訴願決定及原處分認引證1 、2 、3 可相互勾稽證明
    系爭專利不具進步性，其前提為引證1 、2 （實物及照片）
    所標示之型號「F216」，與引證3 （統一發票）所載之「燈
    座F216」，為相同之物。按物品之型號相同，一般而言，固
    代表相同之物，但在特殊情況，例如特定物品之型號已為購
    買者所熟知，其結構雖經多次改良，但為使購買者方便訂貨
    或採購，仍沿用舊型號，此種情形亦不在少數。本件引證3
    統一發票之發票人（即出賣人）為三德公司，其負責人丁○
    ○於本院準備程序中結證稱：「燈座F216」之產品有好幾代
    ，每一代之間結構有修正，但型號不變等語；又引證3 統一
    發票之買受人為河明公司，其負責人丙○○於本院準備程序
    中亦結證稱：河明公司向三德公司買受之燈座即如庭提之型
    錄所載等語；經本院提示該型錄所載之「F216」燈座，及引
    證1 之「F216」之燈管座實物，交予證人丁○○辨認，據證
    稱：兩者非同一代產品（以上見本院95年6 月20日準備程序
    筆錄）。是引證1 標示型號「F216」之實物，與引證3 統一
    發票上所載之「燈座F216」，並非相同之物，引證3 開立日
    期87年7 月23日，並不能作為引證1 、2 所標示「F216」燈
    管座已公開銷售之日期。原處分及訴願決定未察及此，仍認
    引證1 、2 、3 可以相互勾稽，並進而推認足以證明系爭專
    利不具進步性云云，自有可議。原告起訴意旨執此指摘，為
    有理由，爰將訴願決定及原處分一併撤銷，由被告另為適法
    之處分，以昭公允。
據上論結，本件原告之訴為有理由，依行政訴訟法第98條第3 項
前段，判決如主文。
中    華    民    國    95    年     8    月    9     日
                    第二庭審判長法  官  徐  瑞  晃
                                法  官  蕭  惠  芳
                                法  官  李  得  灶
上為正本係照原本作成。
如不服本判決，應於送達後20日內向本院提出上訴狀並表明上訴
理由，如於本判決宣示後送達前提起上訴者，應於判決送達後20
日內補提上訴理由書（須按他造人數附繕本）。
中    華    民    國    95    年     8    月   16     日
                                書記官  陳  清  容


司法院資訊處製作；財團法人民間司法改革基金會備份。
